臺灣高等法院刑事裁定
110年度毒抗字第699號
抗  告  人  臺灣士林地方檢察署檢察官
被      告  曾培欣



上列抗告人因被告違反毒品危害防制條例案件，不服臺灣士林地
方法院中華民國110年4月12日110年度毒聲字第18號裁定（聲請
案號：臺灣士林地方檢察署109年度毒偵字第2048 號、110年度
聲觀字第15號），提起抗告，本院裁定如下：
    主  文
原裁定撤銷，發回臺灣士林地方法院。
    理  由
一、原裁定意旨略以：被告甲○○（下稱被告）基於施用第二級毒
    品甲基安非他命之犯意，於民國109年11月1日13時許，以燒
    烤玻璃球方式，施用第二級毒品甲基安非他命1次。嗣於109
    年11月1日15時30分許，為警於臺北市大同區鄭州路與塔城
    街口查獲被告與另案被告陳志仰，並在被告隨身背包內扣得
    第二級毒品甲基安非他命2包（涉犯毒品危害防制條例第11
    條第4項持有第二級毒品純質淨重20公克以上罪嫌，另行起
    訴）等事實，雖據被告於警詢及偵查中坦承不諱，復有台灣
    尖端先進生技醫藥股份有限公司濫用藥物檢驗報告1份、臺
    北市政府警察局偵辦毒品案件尿液檢體委驗單1份、新北市
    政府警察局大同分局延平派出所搜索扣押筆錄、扣押物品目
    錄表、扣押物品收據、扣案物品照片6張、扣案之第二級毒
    品甲基安非他命2包、交通部民用航空局航空醫務中心鑑定
    書、被告自願受搜索同意書、勘察採證同意書等附卷可參，
    被告上開犯行可堪認定。然被告本次施用毒品為初犯，平日
    亦有正常工作，有在職證明在卷可考，犯後亦坦承犯罪，態
    度尚稱良好，未曾有過前科紀錄，此有本院被告前案紀錄表
    可參。雖被告與另案被告陳志仰共同持有第二級毒品20公克
    以上之罪經原審110年審簡字第172號刑事判決判處3個月有
    期徒刑，然得易科罰金。則被告雖符合毒品戒癮治療實施辦
    法及完成治療認定標準第2條第2項第1款所列不適合為附命
    完成戒癮治療之緩起訴處分之情事，然依同條但書之規定，
    前揭罪刑得易科罰金，尚無礙被告完成戒癮治療之期程；另
    被告雖於警詢及偵查中均未主動表達其願意接受戒癮治療之
    意願，然觀諸檢察官於偵查中均未就被告接受戒癮治療之意
    願或完成戒癮治療應遵守事項為任何徵詢或說明，揆諸上開
    說明，檢察官對此「初犯」之毒癮治療方式，並未依職權斟
    酌個案具體情節而逕予選擇「聲請法院裁准觀察、勒戒」，
    難認已盡合義務性裁量，自有消極不行使裁量權即裁量怠惰
    之情事，構成裁量瑕疵，應由檢察官重為適法之裁量權行使
    。從而，因認檢察官本件聲請，於法尚有未合，爰依刑事訴
    訟法第220條規定，予以駁回等語。
二、抗告意旨略以：本件經檢察官於110年1月6日向原審聲請裁
    定將被告送勒戒處所觀察、勒戒，經臺灣士林地方法院於11
    0年1月12日分案，有被告之全國施用毒品案件紀錄表附卷可
    考。而被告遭查獲當時所涉共同持有第二級毒品20公克以上
    罪嫌，業經檢察官於109年12月11日起訴，從而，檢察官聲
    請裁定被告送勒戒處所觀察、勒戒之時，被告所涉前開共同
    持有第二級毒品20公克以上罪嫌，尚在審理中，顯已符合毒
    品戒癮治療實施辦法及完成治療認定標準第2條第2項第1款
    不適合為附合完成戒癮治療之緩起訴處分之情形。且經原審
    函詢檢察官之意見，檢察官亦於110年2月1日以最速件函覆
    因上開事由認被告恐有不適合為附命完成戒癮治療之緩起訴
    處分之情形，原審竟遲至110年4月12日始為聲請駁回之裁定
    ，是否刻意拖延以等待原審法院110年度審簡字第172號判決
    之結果，已非無疑，亦顯然對於立法者既賦予檢察官選擇雙
    軌制度之權限未予尊重。況原審110年度審簡字第172號判決
    雖得易科罰金，惟是否易科罰金，仍由執行檢察官依聲請當
    時情形為准駁之決定，即使執行檢察官准予易科罰金，被告
    得否如期繳納罰金亦未能預測，原審率以得易科罰金即謂無
    礙被告完成戒癮治療之期程，顯屬速斷，且導致本案被告延
    遲執行，對將來之危險所為預防、矯正措施之保安處分亦顯
    有不當。是原裁定殊未慮及，認事用法容有違誤云云。
三、按：
　㈠犯毒品危害防制條例第10條之罪者，檢察官應聲請法院裁定
    ，或少年法院（地方法院少年法庭）應先裁定，令被告或少
    年入勒戒處所觀察、勒戒，其期間不得逾2月，毒品危害防
    制條例第20條第1項定有明文。
　㈡毒品危害防制條例所規定之觀察、勒戒處分，其立法意旨在
    幫助施用毒品者戒除毒癮，該處分之性質非為懲戒行為人，
    而係為消滅行為人再次施用毒品之危險性，目的在戒除行為
    人施用毒品之身癮及心癮措施；觀察勒戒係導入一療程觀念
    ，針對行為人將來之危險所為預防、矯治措施之保安處分，
    以達教化與治療之目的，可謂刑罰之補充制度，從而毒品危
    害防制條例本身所規定之觀察、勒戒及強制戒治等保安處分
    ，雖兼具剝奪自由權利之性質，卻有刑罰不可替代之教化治
    療作用。是該條例規定之觀察、勒戒處分及附命完成戒癮治
    療之緩起訴處分，何者對於施毒者較為有利，端在何種程序
    可以幫助施用毒品之人戒除施用毒品之行為，尚非可由法院
    逕行認定附命完成戒癮治療之緩起訴處分對施用毒品者係較
    有利。此觀以現行毒品危害防制條例第24條規定，檢察官對
    於「初犯」及「3年後再犯」施用毒品案件，如為附命完成
    戒癮治療之緩起訴處分，嗣該緩起訴處分被撤銷確定，檢察
    官應繼續偵查或起訴，而不得再向法院聲請觀察、勒戒；反
    之，如係先向法院聲請觀察、勒戒，並視行為人有無繼續施
    用毒品傾向決定是否接受強制戒治，其於觀察、勒戒完畢或
    強制戒治期滿後，最終均可獲得不起訴處分，所以如將後續
    不能完成治療及司法追訴之潛在風險一併納入考量，附命完
    成戒癮治療之緩起訴處分非必然有利於行為人，即見其明。
    而檢察官是否適用上開規定對被告為緩起訴處分，自得本於
    上開規定及立法目的，妥為斟酌、裁量，始予決定；法院原
    則上應尊重檢察官職權之行使，僅為有限之低密度審查，除
    檢察官之判斷有違背法令、事實認定有誤或其裁量有重大明
    顯瑕疵外，尚不得任意指為違法。準此，檢察官對「初犯」
    或「3年後再犯」施用毒品罪行之行為人，究應採行附命完
    成戒癮治療之緩起訴處分，或向法院聲請觀察、勒戒之處遇
    措施，要屬檢察官之裁量職權，非法院所得介入或審酌，倘
    檢察官係聲請法院裁定觀察、勒戒，法院就其聲請，除檢察
    官有違法或濫用其裁量權之情事外，僅得依法裁定被告令入
    勒戒處所執行觀察、勒戒，以查其是否仍有施用毒品傾向，
    尚無自由斟酌以其他方式替代之權。至檢察官對於「3年後
    再犯」施用毒品罪之行為人，究應採行附命完成戒癮治療之
    緩起訴處分，抑或向法院聲請觀察、勒戒之處遇措施，要屬
    檢察官之裁量權，倘檢察官係聲請法院裁定觀察、勒戒，法
    院就該聲請，除檢察官有違法或濫用其裁量權之情事得以撤
    銷外，僅得依法裁定被告送勒戒處所觀察、勒戒，尚無自行
    以附命完成戒癮治療之緩起訴處分等其他方式替代之權。　
    　
四、經查：
　㈠被告於前揭時、地施用第二級毒品之犯行，業據被告於警詢
    、偵訊時均坦承不諱，且被告為警查獲後所採集之尿液，經
    送台灣尖端先進生技醫藥股份有限公司以EIA酵素免疫分析
    法初步檢驗，再以GC/MS氣相層析質譜儀法確認檢驗結果，
    確呈安非他命、甲基安非他命陽性反應等情，有該公司109
    年11月17日出具之濫用藥物檢驗報告、臺北市政府警察局偵
    辦毒品案件尿液檢體委驗單等件存卷可憑，復有扣案之第二
    級毒品甲基安非他命2包可佐，足認被告前開任意性自白核
    與事實相符，顯見被告確有於上揭時、地施用第二級毒品之
    行為甚明。 
　㈡依前所述，毒品危害防制條例第24條第1項，係採行「觀察勒
    戒」與「緩起訴之戒癮治療」並行之雙軌模式，應認檢察官
    有依裁量行使之職權，而檢察官是否給予施用毒品者為附命
    完成戒癮之緩起訴處分，自得本於毒品危害防制條例第24條
    之規定及立法目的，依行政院所頒之「毒品戒癮治療實施辦
    法及完成治療認定標準」，選擇實施對象、內容、方式與執
    行之醫療機構，妥為斟酌、裁量，始予決定，如裁量結果認
    為適於為緩起訴處分者，自應於緩起訴處分中說明其判斷之
    依據，倘認為應向法院聲請觀察、勒戒，因係適用原則而非
    例外，法院原則上應予尊重，僅就檢察官之判斷有違背法令
    、事實認定有誤或其裁量有重大明顯瑕疵等事項為有限度之
    低密度審查。查：
　⒈本件被告遭查獲時所涉共同持有第二級毒品純質淨重達20公
    克以上罪嫌，業經臺灣士林地方檢察署檢察官於109年12月1
    1日提起公訴，有該署檢察官109年度偵字第18777號起訴書1
    份在卷可稽，則本件於檢察官聲請時，被告確有因故意犯他
    罪，經檢察官提起公訴之情事，符合毒品戒癮治療實施辦法
    及完成治療認定標準第2條第1項、第3項，不適合為附命完
    成戒癮治療之緩起訴處分之規定。
　⒉且經原審函詢檢察官對於被告於110年1月25日訊問筆錄表示意見，經檢察官函覆以：本案被告另涉犯毒品危害防制條例第11條第4項之持有第二級毒品純質淨重20公克以上罪嫌，業經提起公訴，該罪法定刑為6個月以上5年以下有期徒刑，無法預測法院將來量刑之刑度，恐有無法完成戒癮治療之情形；又依照目前實務見解，於戒癮治療之緩起訴期間再犯施用毒品罪嫌，由於未符合毒品危害防制條例第23條第2項規定，仍需再次執行觀察勒戒，法院見解認戒癮治療無法取代機構內處遇即觀察勒戒，從而認應以觀察勒戒為原則等語，此有臺灣士林地方檢察署110年2月3日士檢家文109毒偵2048字第1109005562號函1份附卷可稽，是檢察官已說明斟酌本件個案情節後，未依刑事訴訟法第253條之1規定對被告為附命完成戒癮治療之緩起訴處分程序，而裁量選擇向法院聲請裁定觀察、勒戒之具體理由。則檢察官於斟酌被告之個案情形及卷內事證後，認不宜對被告為附命完成戒癮治療之緩起訴處分，乃向法院聲請裁准觀察、勒戒，以達戒癮治療之目的，此實屬檢察官依法行使裁量權之範疇，難認檢察官之判斷有違背法令、事實認定有誤或裁量有重大明顯瑕疵之情事，其聲請即非無憑。
　⒊又被告前揭持有第二級毒品純質淨重達20公克以上之罪，雖
    經臺灣士林地方法院於110年3月10日以110年度審簡字第172
    號判決，判處有期徒刑3月確定，有前揭刑事簡易判決及本
    院被告前案紀錄表各1份在卷可稽。縱使前揭案件，經檢察
    官准予易科罰金，惟就本件施用毒品部分倘先給予被告附命
    完成戒癮治療之緩起訴處分，仍可能因被告於緩起訴前，故
    意犯他罪，而在緩起訴期間內受有期徒刑以上刑之宣告，而
    需撤銷附命完成戒癮治療之緩起訴處分，是檢察官對被告選
    擇聲請觀察勒戒而非附命完成戒癮治療之緩起訴處分亦非無
    因。
  ㈢綜上，原審認檢察官就被告施用第二級毒品之犯行聲請法院
    裁定觀察、勒戒，有消極不行使裁量權，即裁量怠惰之情事
    ，構成裁量瑕疵，應由檢察官重為適法之裁量權行使，因而
    駁回檢察官本件觀察、勒戒之聲請，容有未洽。抗告意旨執
    此指摘原裁定不當，為有理由，應由本院將原裁定撤銷，並
    為保障當事人權益及兼顧其審級利益，爰將本案發回原審法
    院更為適當之裁定。
據上論斷，依刑事訴訟法第413條前段，裁定如主文。
中　　華　　民　　國　　110 　年　　8 　　月　　13　　日
                  刑事第二十一庭審判長法　官  黃惠敏
                                      法　官  柯姿佐
                                      法　官  章曉文
以上正本證明與原本無異。
不得再抗告。
                                      書記官  賴又瑄
中　　華　　民　　國　　110 　年　　8 　　月　　13　　日